臺灣高等法院刑事判決
111年度上訴字第858號
上  訴  人  
即  被  告  林瑞峰



選任辯護人  陳俊隆律師
上列上訴人即被告因違反毒品危害防制條例案件，不服臺灣桃園
地方法院110年度訴字第491號，中華民國110年12月3日第一審判
決（起訴案號：臺灣桃園地方檢察署109年度偵緝字第1790號）
，提起上訴，本院判決如下：
    主  文
上訴駁回。
    事  實
一、林瑞峰與林佳弘、鄭其文（林佳弘、鄭其文所犯共同製造第
    三級毒品罪，業經本院以108年度上訴字第1358號判決分別
    判處有期徒刑3年2月、2年6月確定）及朱美芳、林雅玲、徐
    御修、徐維志、徐維岑（渠等所犯共同製造第三級毒品罪，
    業經本院以109年度上訴字第2345號判決分別判處朱美芳有
    期徒刑2年8月，林雅玲、徐御修、徐維志、徐維岑均有期徒
    刑2年6月，並經最高法院以110年度台上字第2566號判決駁
    回上訴確定）均明知「1-氯苯基-2-（1-吡咯烷基）-1-戊酮
    （下稱氯苯基戊酮）」在我國業經主管機關行政院依毒品危
    害防制條例2條第3項之規定，於民國107年7月11日公告列為
    第三級毒品，並於同日生效，依法不得製造，竟共同基於製
    造含第三級毒品氯苯基戊酮成分之香菸（俗稱「彩虹菸」）
    之犯意聯絡，由林瑞峰提供資金及裝有氯苯基戊酮粉末之物
    （對內稱「果汁包」），並與鄭其文、林佳弘、朱美芳、徐
    御修、徐維志、徐維岑、林雅玲分工以下述方式製造「彩虹
    菸」。分工既定，即推由鄭其文租用址設桃園市○○區○○路0
    段000巷0弄00號之房屋作為「彩虹菸」之製造工廠，並於10
    7年7月11日起至同年8月1日止（期間曾停工數日），在該工
    廠內，先由林佳弘、朱美芳將林瑞峰提供之上開「果汁包」
    、香草精50C.C.、酒精550C.C.同時放入果汁機調和，並由
    當時工廠內有空之人員將調和完成之液體倒入菸絲內，使菸
    絲均勻吸收該液體，再由鄭其文、徐維岑晾乾並烘乾浸潤過
    液體之菸絲，復由林佳弘、徐御修將乾燥完成之菸絲置入填
    充機裝入空煙管內製成「彩虹菸」，後由朱美芳、林雅玲、
    徐維志使用包膜機將「彩虹菸」裝盒、包膜，製成含有第三
    級毒品氯苯基戊酮成分之「彩虹菸」成品，再由鄭其文至超
    商將「彩虹菸」成品寄送予林瑞峰指示之人。嗣經警於 107
    年8月8日在上開工廠、鄭其文位於桃園市○○區○○街 00000號
    0樓之住處執行搜索，扣得如附表所示之物，始悉上情。
二、案經桃園市政府警察局楊梅分局報請臺灣桃園地方檢察署檢
    察官偵查起訴。
    理  由
壹、本院審理範圍
一、按刑事訴訟法施行法第7條之13前段規定：中華民國110年5
    月31日修正通過之刑事訴訟法施行前，已繫屬於各級法院之
    案件，於施行後始適用修正前刑事訴訟法第348條規定。又
    新修正之刑事訴訟法第348條規定已於110年6月16日公布，
    依中央法規標準法第13條規定，自本條公布之日起算至第3 
    日起即於同年6月18日即已發生效力。換言之，於110年6月1
    8日後（包括當日）繫屬於各級法院之案件，均應依修正後
    之刑事訴訟法第348條規定處理，此亦為最高法院新近所持
    之一致見解（最高法院110年度台上字第5375號、第6211號
    判決意旨參照）。查修正後之刑事訴訟法第348條係規定：
    （第1項）上訴得對於判決之一部為之。（第2項）對於判決
    之一部上訴者，其有關係之部分，視為亦已上訴。但有關係
    之部分為無罪、免訴或不受理者，不在此限。（第3項）上
    訴得明示僅就判決之刑、沒收或保安處分一部為之。本件原
    審認定上訴人即被告林瑞峰係犯修正前毒品危害防制條例第
    4條第3項之製造第三級毒品罪，經依修正前毒品危害防制條
    例第17條第2項規定減輕其刑後，量處被告有期徒刑3年6月
    。被告不服原判決，於110年12月17日提起上訴，並於111年
    3月7日繫屬於本院，此有蓋用本院收文章之原審法院111年3
    月4日桃院增刑理110訴491字第1110006518號函附卷可稽（
    見本院卷第3頁），依首揭規定與說明，自應適用修正後之
    刑事訴訟法第348條定其上訴範圍。而被告於其上訴理由狀
    及本院準備程序時已言明僅就原判決之刑提起上訴（見本院
    卷第68頁），檢察官則未提起上訴，故本件上訴範圍只限於
    原判決之刑部分，被告未表明上訴之認定犯罪事實（即原判
    決之論罪）、沒收等其餘部分，則不在上訴範圍。
二、至本院前引之犯罪事實（含附表），業據原判決認定在案，
    並非在本院審理範圍內，惟為便於檢視、理解本件案情，乃
    予以臚列記載，併此敘明。
貳、實體方面
一、刑之說明
　㈠刑之減輕：　
　　按修正前毒品危害防制條例第17條第2項規定：「犯第4條至
    第8條之罪於偵查及審判中均自白者，減輕其刑」，係為鼓
    勵是類犯罪行為人自白、悔過，並期訴訟經濟、節約司法資
    源而設，故此所謂「自白」，應係指對自己之犯罪事實全部
    或主要部分為肯定供述之意（最高法院110年度台上字第613
    3號判決意旨參照）。查被告於偵訊、原審及本院審理時，
    對於本件製造第三級毒品之犯罪事實均坦承不諱，依修正前
    毒品危害防制條例第17條第2項規定，應減輕其刑。　　
　㈡本件並無刑法第59條減刑規定之適用：
　　次按刑法第59條規定之酌量減輕其刑，必須犯罪另有特殊之
    原因與環境，在客觀上足以引起一般同情，認為即使宣告法
    定最低度刑，猶嫌過重者，始有其適用。此所謂法定最低度
    刑，固然包括法定最低本刑；惟遇有其他法定減輕事由時，
    則係指適用其他法定減輕事由減輕其刑後之最低度刑而言。
    倘被告另有其他法定減輕事由，應先適用該法定減輕事由減
    輕其刑後，猶認其犯罪之情狀顯可憫恕，即使科以該減輕後
    之最低度刑仍嫌過重者，始得適用刑法第59條規定酌量減輕
    其刑。被告上訴意旨略以：被告製造之「彩虹菸」所含「氯
    苯基戊酮」成分一開始為合法物品，於107年7月11日始列為
    第三級毒品，故原判決方認被告製毒之期間為107年7月11日
    至107年8月1日（曾停工數日），不到20天，實有情輕法重
    之憾，且同案共犯均經本院適用刑法第59條減刑，被告亦應
    有相同適用云云。經查，就被告所為製造第三級毒品犯行，
    已適用修正前毒品危害防制條例第17條第2項規定減輕其刑
    ，相較原本之法定刑，已減輕甚多（按：其法定最低本刑為
    有期徒刑7年，經減輕後，法定最低度刑為有期徒刑3年6月
    ，而原審則僅量處法定最低度刑3年6月），要無情輕法重之
    憾。再者，衡酌被告無視政府反毒政策及宣導，仍製造含第
    三級毒品「氯苯基戊酮」成分之香菸，數量非微，對於該等
    毒品施用來源之提供大有助益，危害他人及社會、國家法益
    ，為害之鉅，當非個人一己生命、身體法益所可比擬，其主
    觀惡性及客觀情節仍屬非輕，復考量被告正值青壯，不思依
    循正軌獲取所需，其製造毒品之作為，相較於安分守己正當
    工作者，顯無法引起一般人之同情或憫恕。被告既無畏嚴刑
    之峻厲，僅為貪圖不法利益，即鋌而走險為製造第三級毒品
    犯行，自應為其行為負責，始符罪刑相當。因此，綜觀其情
    節，實難認屬輕微，洵應嚴厲規範，縱其上開所執情詞非虛
    ，亦非特殊之原因或堅強事由，而在客觀上足以引起一般同
    情，自無再依刑法第59條規定減輕其刑之餘地。至同案共犯
    朱美芳、林雅玲、徐御修、徐維志、徐維岑前固經本院以10
    9年度上訴字第2345號判決適用刑法第59條減輕其刑（另本
    院108年度上訴第1358號判決就同案共犯林佳弘、鄭其文則
    未適用刑法第59條減刑），然是否依刑法第59條減輕其刑，
    應視被告之個別犯罪情狀，在客觀上有無足以引起一般同情
    ，認為即使宣告法定最低度刑，猶嫌過重者，始有其適用，
    自不能以同案共犯經依刑法第59條減刑，即認被告於本案亦
    必須酌減，其理自不待言。況朱美芳等人雖同屬本件製毒共
    犯，但渠等之犯罪角色、參與程度均不若被告為重，原審因
    而認被告並無依刑法第59條酌減之餘地，亦難認有失公平。
    故被告上訴意旨徒執前詞，請求依刑法第59條規定減輕其刑
    云云，自無足取。　　
二、上訴駁回之理由　　
　㈠原審因而本於相同見解，依修正前毒品危害防制條例第17條
    第2項規定減輕其刑，並審酌被告無視國家杜絕毒品犯罪之
    嚴刑峻令及決心，竟鋌而走險，擔任本案製毒集團中製毒資
    金及原料提供者，提供資金及裝有第三級毒品氯苯基戊酮之
    「果汁包」原料，而與多達7名共同正犯共同製造含有第三
    級毒品氯苯基戊酮之「彩虹菸」，且本案相關製毒所用之器
    具、原料繁多一應俱全，製造第三級毒品氯苯基戊酮之期間
    非短，經查獲製造含氯苯基戊酮之香菸成品及原料亦有相當
    之數量，嚴重危害社會治安，犯罪情節至鉅，然考量主管機
    關行政院於107年7月11日始將氯苯基戊酮公告列為第三級毒
    品加以管制，且被告於偵訊（原判決誤載為警詢）以迄原審
    審理中均坦承製造第三級毒品犯行，態度尚可，兼衡其於原
    審審理時自述高職畢業之智識程度、案發時從事網路廣告及
    行銷等生活狀況，及其犯罪之目的、手段、所生危害等一切
    情狀，酌情量處有期徒刑3年6月。經核原審之量刑尚屬妥適
    ，並無不合。至本件經比較新舊法結果，新法對被告並無較
    為有利，自應適用修正前毒品危害防制條例第17條第2項減
    刑規定，原判決依該條項規定對被告酌減，但未敘明係「修
    正前」之規定，固有微疵，然對判決結果尚不生影響，屬於
    無害瑕疵，自不構成撤銷之理由，仍應予以維持，併此敘明
    。
　㈡被告上訴意旨復略以：⑴同案共犯朱美芳、林雅玲、徐御修、
    徐維志、徐維岑均經本院減為有期徒刑2年6月至2年8月不等
    ，但原審卻對被告判處有期徒刑3年6月，且就以上之差別待
    遇未有任何論述，刑度輕重無標準可循，實已違反平等原則
    及比例原則，而有判決不適用法則或適用不當之違背法令。
    ⑵被告素行良好，只因一時失察，偶罹刑典，經此教訓後，
    應知所警惕而無再犯之虞，且本件並非罪大惡極之犯罪，實
    無讓被告身陷囹圄之必。爰請宣告緩刑，以啟自新云云。　
    　　　
　㈢按量刑係法院就繫屬個案犯罪之整體評價，為事實審法院得
    依職權自由裁量之事項，故判斷量刑當否之準據，應就判決
    為整體觀察及綜合考量，不可摭拾其中片段予以評斷，苟已
    以行為人之責任為基礎，斟酌刑法第57條各款所列情狀，在
    法定刑度內，酌量科刑，無偏執一端，致明顯失出失入情形
    ，即不得任意指為違法（最高法院110年度台上字第6170號
    判決意旨參照）。本院審酌原判決就被告之犯罪情節及科刑
    部分之量刑基礎，已於理由欄內具體說明，業見前述，顯已
    斟酌刑法第57條各款事由，係以行為人責任為基礎，兼顧對
    被告有利與不利之科刑資料，既未逾越法定範圍，亦無違背
    公平正義之精神，客觀上不生量刑畸重或有所失入之裁量權
    濫用，核與罪刑相當原則無悖，自不得再任意指摘或摭拾其
    中之片段而指稱原判決量刑有所不當或違法。又原判決係斟
    酌被告與朱美芳等7名共犯共同製造含有第三級毒品氯苯基
    戊酮成分之「彩虹菸」，其作為本案製毒資金及原料提供者
    ，復且指示製毒成品之寄送事宜，犯罪情節及涉案程度相較
    其他共犯而言，顯然為重，乃認被告無刑法第59條減刑規定
    之適用，並判處略重於共犯林佳弘之刑度（按：林佳弘前經
    本院以108年度上訴字第1358號判決判處有期徒刑3年2月，
    為上開7名共犯中刑度最重者；而林佳弘雖屬累犯，但均坦
    承犯行，且經依修正前毒品危害防制條例第17條第1項、第2
    項規定遞減其刑），於刑罰權之分配上，業已整體觀察為綜
    合考量，並無所謂輕重不分、無標準可循之情形，其量刑符
    合罪刑相當原則及平等原則，契合人民法律感情，且因原審
    僅量處被告有期徒刑3年6月，已屬依法減輕後之法定最低度
    刑，對被告至為寬厚，更無損及被告權益之問題。縱仍與被
    告主觀上之期待有所落差，仍難指原審量刑有何違誤。從而
    ，被告上訴意旨指摘原審量刑未分輕重，無標準可循，有違
    比例原則及平等原則云云，洵非可採。　　
　㈣次按受2年以下有期徒刑、拘役或罰金之宣告，而有刑法第74
    條第1項所列2款情形之一，認以暫不執行為適當者，得宣告
    2年以上5年以下之緩刑，同法第74條第1項定有明文。故緩
    刑之要件，必須係受2年以下有期徒刑、拘役或罰金之宣告
    者，始足當之。倘所受之宣告刑逾有期徒刑2年者，即無宣
    告緩刑之餘地。被告於本案所受之宣告刑為有期徒刑3年6月
    ，已逾有期徒刑2年，依法自無從宣告緩刑，故被告上訴意
    旨請求宣告緩刑，同非可採。　　
　㈤綜上所述，被告上訴指摘原判決量刑輕重失衡，且請求依刑
    法第59條減輕其刑，並宣告緩刑，均非可採，俱見前述，是
    其上訴為無理由，應予駁回。 
據上論斷，應依刑事訴訟法第368條，判決如主文。
本案經檢察官賴瀅羽提起公訴，由檢察官邱美育到庭執行職務。
中　　華　　民　　國　　111 　年　　5 　　月　　18　　日
　　　　　　　　　刑事第九庭  審判長法　官  潘翠雪
　　　　　　　　　　　　　　　　　  法　官  俞秀美
　　　　　　　　　　　　　　　　　  法　官  陳信旗
以上正本證明與原本無異。
如不服本判決，應於收受送達後20日內向本院提出上訴書狀，其
未敘述上訴之理由者並得於提起上訴後20日內向本院補提理由書
（均須按他造當事人之人數附繕本）「切勿逕送上級法院」。
                                    書記官  董佳貞
中　　華　　民　　國　　111 　年　　5 　　月　　18　　日

附表：
編號 物品標示名稱 數量 鑑定結果 1 空菸盒 103箱  2 香草香料 5桶  3 變性酒精 24桶  4 「ROLLO BLUE」空菸管 8箱  5 篩菸絲機 1台  6 大型捲菸器( 含配件) 1組  7 封膜 2捲  8 封膜機（未組裝） 1組  9 包膜機 2組  10 防潮箱 4個  11 碎菸草機 2台  12 中型盒子 23個  13 小型盒子 6個  14 大型盒子 4個  15 鐵勺子 2個  16 濾網 2個  17 酒精 1桶  18 微電腦烘焙機 7台  19 香草菸絲 10包  20 小型捲菸器 2台  21 「長白山」牌香菸成品 28包 檢驗出第三級毒品氯苯基戊酮、氯乙基卡西酮成分。 22 「ROLLO BLUE」牌香菸成品 148條 檢驗出第三級毒品氯苯基戊酮。 23 香菸成品 7條 檢驗出第三級毒品氯苯基戊酮成分。 24 菸絲 1包 檢驗出第三級毒品氯苯基戊酮成分。 25 香草香料 1桶  26 香草精 1瓶 非毒品成分 27 香草香料分裝瓶 1瓶 非毒品成分 28 量杯 4個 非毒品成分 29 果汁機 2台 檢驗出第三級毒品氯苯基戊酮、氯乙基卡西酮成分。 30 原料殘渣袋 5 個 檢驗出第三級毒品氯苯基戊酮、氯乙基卡西酮成分。 31 菸草 2包 檢驗出第三級毒品氯苯基戊酮 32 空菸管 16盒  33 大型捲菸器 2組  34 「ROLLO BLUE」牌香菸成品 1 包（18支） 檢驗出第三級毒品氯苯基戊酮 35 手機0000000000 1支 鄭其文所有 36 手機0000000000 1支 林佳弘所有 

附錄法條：
修正前毒品危害防制條例第4條
    製造、運輸、販賣第一級毒品者，處死刑或無期徒刑；處無
    期徒刑者，得併科新臺幣二千萬元以下罰金。
　　製造、運輸、販賣第二級毒品者，處無期徒刑或七年以上有
    期徒刑，得併科新臺幣一千萬元以下罰金。
　　製造、運輸、販賣第三級毒品者，處七年以上有期徒刑，得
    併科新臺幣七百萬元以下罰金。
　　製造、運輸、販賣第四級毒品者，處五年以上十二年以下有
    期徒刑，得併科新臺幣三百萬元以下罰金。
　　製造、運輸、販賣專供製造或施用毒品之器具者，處一年以
    上七年以下有期徒刑，得併科新臺幣一百萬元以下罰金。
　　前五項之未遂犯罰之。